【裁判字號】    95,上訴,779
【裁判日期】    950726
【裁判案由】    殺人
【裁判全文】
臺灣高等法院臺中分院刑事判決         95年度上訴字第779號
上  訴  人  臺灣彰化地方法院檢察署檢察官
上  訴  人
即  被  告  乙○○
選任辯護人  張居德律師
            楊雯齡律師
上列上訴人等因被告殺人案件，不服臺灣彰化地方法院九十四年
度重訴字第一七號中華民國九十五年二月二十二日第一審判決（
起訴案號：臺灣彰化地方法院檢察署九十四年度偵字第八五四
九、九一九七號），提起上訴，本院判決如下：
    主  文
原判決撤銷。
乙○○殺人，處有期徒刑拾貳年。
扣案之藝術刀壹把（含包覆刀身之報紙）沒收。
    事  實
一、乙○○與蔡月霞係夫妻關係，黃啟發（未婚）則在汽車修配
    廠擔任烤漆工作。緣蔡月霞於民國（下同）九十一年七至九
    月間，因汽車之保養及修理而與黃啟發認識，之後並陸續與
    丙○○發生婚外性關係。嗣至九十三年二月間，乙○○發現
    上開姦情，雖因蔡月霞向其認錯並表示要與黃啟發分手，乙
    ○○為家庭和諧而原諒蔡月霞，但因其後黃啟發自九十四年
    五月間起，仍有半夜撥打電話至其住處之情形，乙○○乃於
    九十四年七月間向中華電信股份有限公司查詢，查知黃啟發
    確有撥打電話，認黃啟發仍不願罷手而心生不滿。後至九十
    四年八月間，乙○○在路上遇到黃啟發，乙○○向黃啟發質
    問如何與蔡月霞認識等事項，黃啟發對乙○○揚稱：「你沒
    有我的辦法，我隨時等你」，乙○○至此對於黃啟發益加不
    滿。其後乙○○於九十四年十月二十六日晚上因生意失敗，
    酒後心情不佳，乃至彰化縣鹿港鎮海邊散心。後因該處人多
    ，乃於同日晚上八時許，駕駛車牌號碼一五０九－ＭＡ號之
    休旅車要返回住家。惟在途中經過彰化縣溪湖鎮○○里○○
    街九十九號之「金寶山釣蝦場」時，發現黃啟發所駕駛車牌
    號碼為Ａ八－七七四三號之自用小客車停於該處路旁，並發
    現黃啟發應在該釣蝦場內，乙○○因思及黃啟發與其配偶蔡
    月霞發生之姦情，為質問黃啟發嗣後何以又繼續撥打電話至
    其住處，並為助勢，乃返家取出已開鋒並以報紙包覆之藝術
    刀一把（刃長約十九公分）並放在口袋內，後再駕車前往「
    金寶山釣蝦場」，旋將其所駕駛之上開休旅車併排停放在黃
    啟發前揭自用小客車之左前方，並在休旅車內等候。嗣至同
    日晚上八時五十分許，黃啟發從該釣蝦場出來並走至其所停
    放之上開自小客車，二人又發生口角與拉扯，乙○○乃基於
    殺人之故意，攜持上開藝術刀，朝黃啟發之胸、腹部間猛刺
    ，黃啟發雖有抵抗，仍因受創不支倒地，乙○○仍持刀猛刺
    黃啟發數十刀（黃啟發身上刀傷達二十八處，乙○○供稱已
    不記得刺殺幾刀），其中一刀並從黃啟發之左胸部第五、六
    肋骨間刺入，切開左心室，抵達左胸後壁，刺入深度長十七
    公分，造成大量出血，黃啟發乃因出血性休克，當場死亡。
二、乙○○在行兇後，為免遭人發現，乃自其所駕駛之上開休旅
    車左後車門上車，再攀爬坐上駕駛座後，駕車離去，惟現場
    仍遺留有包覆上開藝術刀之報紙，及白色鴨舌帽。後至同日
    晚上八時五十八分許，蔡沅璋發現黃啟發之屍體，乃請「金
    寶山釣蝦場」之櫃檯小姐陳美香向警方報案。嗣經警分析黃
    啟發之交友情形，黃啟發之弟丙○○亦向警方提供修車廠之
    客戶蔡月霞之配偶（即乙○○）曾經撥打電話要黃啟發自制
    、及黃啟發應係因為男女感情問題而被殺之資訊，彰化縣警
    察局溪湖分局警員經過調查，已認定乙○○涉有殺人重嫌，
    乃於九十四年十月二十七日上午九時許，在彰化縣溪湖鎮○
    ○里○○路二九巷二十五號查獲乙○○，惟乙○○初仍否認
    犯罪，後至同日下午一時三十分許，乙○○才向警方承認犯
    罪，並引導警方到彰化縣溪湖鎮○○路與德興街口附近起出
    乙○○丟棄之上開藝術刀，另又至同鎮○○街與德學街口附
    近起出乙○○殺人所穿沾有血跡之白色Ｔ恤，因而查獲上情
    。
三、案經彰化縣警察局溪湖分局報請臺灣彰化方法院檢察署檢察
    官相驗後，簽分偵查起訴。
    理  由
一、本案上訴人即被告乙○○（以下簡稱為被告）對於上開犯罪
    事實，除就其在上開時、地下手殺害被害人黃啟發之前，有
    無駕車返家取來殺人所用之扣案藝術刀乙節仍有爭議外，被
    告對其餘部分之犯罪事實已於本院審理時坦白承認。雖於本
    院審理時辯稱：上開扣案之藝術刀一把，係伊於彰化縣田尾
    鄉購入之後，即一直放在車上等語。惟本案被告雖曾於原審
    法院準備程序否認扣案之藝術刀一把係其所有，但於原審法
    院審理期日已經承認扣案之藝術刀一把係其所有，並且承認
    其於上開時間，駕車自彰化縣鹿港鎮海邊要返家途中，經過
    彰化縣溪湖鎮○○里○○街九十九號之「金寶山釣蝦場」並
    發現被害人黃啟發所駕駛車牌號碼為Ａ八－七七四三號之自
    用小客車停在該處路旁之後，確有駕車返家取出上開報紙包
    覆之藝術刀，後再駕車回返「金寶山釣蝦場」等情（見原審
    卷宗第九○、九一頁）。即使被告在警、偵訊中，亦有先後
    供述：「．．．．．．回程行經溪湖鎮○○街金寶山釣蝦場
    ，發現死者黃啟發車子，我回家取刀子助膽，要與黃啟發理
    論．．．．．．」、「．．．．．．我看到他的車子在那裡
    ，之後我開慢慢的，就看到他在裡面的」、「（之後）我就
    回家拿刀，那是藝術刀，我在路邊買的，刀鋒我有磨開，我
    用報紙包起來，我家到現場來回大約七分（鐘）．．．．．
    ．當時我在車內等他，看到他時我就走下來，我把刀放在口
    袋裡，他一看到我就要打我的頭，我有閃開，也把刀子拿出
    來．．．．．．」等情（見八五四九號偵卷第九、四七頁，
    又上開警、偵訊供述之證據能力為被告所是認），復於本院
    準備程序，對其確有駕車返家取來上開作案所用之藝術刀之
    事實，亦不為爭議。本院審酌上開藝術刀確已開鋒，有上開
    藝術刀一把扣案可憑（相片另見八五四九號偵卷第三五頁）
    ，且藝術刀亦非常人會放在車內之物等情，認被告嗣在本院
    辯稱上情，尚非可信。此部分應以其在上開警、偵訊及原審
    法院之供述為可採憑。本案被告之上開犯罪事實，並有行兇
    之藝術刀一支（含包覆刀身之報紙），及被告行兇時所穿沾
    有血跡之上衣、長褲各一件扣案，彰化縣警察局溪湖分局現
    場勘察報告、現場模擬照片各一份、被害人死亡案現場照片
    及現場圖一份等在卷可資佐證。又被害人黃啟發確因頸前部
    左上向右下一．二×一×五公分刀刺傷、右前頸直向刀傷一
    ．三×一×三公分、右外頸直向刀傷一．七×一×一．七公
    分、胸骨部由上而下刀傷一．四×一．七×二公分、胸骨部
    由左上向右下刀傷二．六×一．二×十七公分、左胸外側刀
    傷三．五×一公分、左腋下刀傷五．六×一×六公分由左上
    向下、左腹側刀傷三×０．七公分由右上向左下、左上臂外
    側由右上至左下刀傷五×一．三×三公分、左上臂後部由上
    向下刀傷七×四×五公分、左上臂後部由左上至右下刀傷五
    ×一．五×四公分、左手背部及大拇指背部刀傷五×０．五
    公分、左手背及大拇指背部由上向下刀傷四×０．三公分、
    左食指背部刀傷三×０．三公分、左大拇指背部刀傷一．三
    ×０．三公分、左食指及中指腹部刀傷三公分、左無名指腹
    部刀傷一公分、左小指腹部刀傷一公分、左掌部刀傷一公分
    、左食指側部刀傷一．二×０．二公分、一公分、左大腿前
    部刀傷三×一．五公分、左大腿內側直向刀傷二處均一．三
    ×０．三公分、右大腿上部刀傷一．三公分、右大腿下部刀
    傷五×五公分、右膕凹部內側刀傷三×０．五公分、右臀部
    刀傷一×０．三公分，造成由左胸第五、六肋骨間刺入，切
    開左心室，抵達左胸後壁，刺入深度長十七公分，而大量出
    血，造成出血性休克死亡，業經臺灣彰化地方法院檢察署檢
    察官督同檢驗員相驗明確，及送請中山醫學大學附設醫院為
    病理解剖鑑定屬實，有相驗屍體證明書、驗斷書、勘驗筆錄
    ，及中山醫學大學附設醫院九十四年十月三十一日之病理科
    解剖鑑定報告書一份等在卷可憑。由被害人前開傷勢觀之，
    可見被告係持刀猛刺被害人心臟部位，致被害人倒地後，再
    砍殺數十刀，被告有致被害人於死之意圖甚明。足徵被告之
    自白與事實相符。本案被害人黃啟發係於九十四年十月二十
    六日晚上八時五十分許離開「金寶山釣蝦場」，後至同日晚
    上八時五十八分許，經證人蔡沅璋發現被害人黃啟發之屍體
    ，證人蔡沅璋乃請「金寶山釣蝦場」之櫃檯小姐陳美香向警
    方報案，而被害人黃啟發之弟丙○○亦向警方提供修車廠之
    客戶蔡月霞之配偶（即被告）曾經撥打電話要被害人黃啟發
    自制、及被害人黃啟發應係因為男女感情問題而被殺之資訊
    ，彰化縣警察局溪湖分局警員經過調查，已認定被告涉有殺
    人重嫌，乃於九十四年十月二十七日上午九時許，在彰化縣
    溪湖鎮○○里○○路二九巷二十五號查獲被告，惟被告初仍
    否認犯罪，後至同日下午一時三十分許，被告才向警方承認
    犯罪，並引導警方到彰化縣溪湖鎮○○路與德興街口附近起
    出其丟棄之上開藝術刀，另又至同鎮○○街與德學街口附近
    起出其殺人所穿沾有血跡之白色Ｔ恤等情，亦有證人蔡沅璋
    、陳美香、丙○○、及被告等人之警訊筆錄（上開證人之警
    訊筆錄之證據能力均為被告所是認，本院審酌上開言詞陳述
    作成時之狀況，認為適當，均採為證據）、及起獲上開證物
    之照片在卷可佐（見八五四九號偵卷第三五至三九頁）。事
    證明確，本案被告之殺人犯行堪以認定。
二、核被告所為，係犯刑法第二百七十一條第一項之殺人罪。扣
    案之藝術刀一把（含包覆刀身之報紙）均為被告所有，供其
    犯罪所用之物，業據被告供述明確，應依刑法第三十八條第
    一項第二款之規定宣告沒收。至扣案被告所穿之上衣、長褲
    及白色鴨舌帽，雖為被告所有，但均與本案被告上開殺人犯
    行並無直接關係，爰均不為沒收之諭知。又被告之原審選任
    辯護人雖曾以：被告之犯行有值憫恕之處，應依刑法第五十
    九條之規定酌減其刑等語，為被告辯護，惟修正前後刑法第
    五十九條之酌量減輕其刑，必須犯罪另有其特殊之原因與環
    境等等，在客觀上足以引起一般同情，認為即予宣告法定最
    低刑期，猶嫌過重，始有其適用。本案被告雖因其配偶與被
    害人黃啟發有婚外性關係，及被害人黃啟發之回應與續撥電
    話等行為，心生氣忿致犯本案之罪。惟被告對上開事項本可
    依法提出告訴，其未此之為，而持刀殺害被害人黃啟發，所
    為尚難認有「在客觀上足以引起一般同情，認為即予宣告法
    定最低刑期，猶嫌過重」之情事。本院亦認被告並無修正前
    後刑法第五十九條酌減其刑之適用，附此敘明。
三、原審判決就被告上開所犯，予以論罪科刑，固屬有見，惟原
    審判決未詳認被告實施殺人犯行之時間，且被告雖無前科亦
    因上開原因而犯罪，惟本案被告持刀猛刺被害人黃啟發數十
    刀，其中從被害人黃啟發之左胸部第五、六肋骨間刺入並切
    開左心室之刀傷，其刺入深度長十七公分，造成大量出血，
    黃啟發乃因出血性休克，當場死亡，其下手實施殺人之情節
    非輕，且犯罪後迄今，亦未與被害人家屬達成民事和解，原
    審判決量處被告殺人罪之法定最輕刑期，其量刑亦有失輕之
    情事。是公訴人上訴指摘上開事項，其上訴為有理由，應由
    本院將原審判決予以撤銷改判。爰審酌被告之品行、犯罪動
    機、手段、所生危害、及犯罪之後雖然坦承犯行，但迄今仍
    未與被害人家屬達成民事和解並賠償損害等一切犯罪情狀，
    量處有期徒刑十二年，扣案之藝術刀一把（含包覆刀身之報
    紙）並依法宣告沒收。
四、據上論斷，應依刑事訴訟法第三百六十九條第一項前段、第
    三百六十四條、第二百九十九條第一項前段、刑法第二百七
    十一條第一項、第三十八條第一項第二款，判決如主文。
本案經檢察官甲○○到庭執行職務。
中    華    民    國    95    年    7    月    26     日
            刑事第三庭  審判長法  官  王  增  瑜
                              法  官  胡  忠  文
                              法  官  廖  柏  基
上列正本證明與原本無異。
如不服本判決應於收受送達後十日內向本院提出上訴書狀，其未
敘述上訴之理由者並得於提起上訴後十日內向本院補提理由書（
均須按他造當事人之人數附繕本）。
                              書記官  王  麗  英
中    華    民    國    95    年    7    月    27     日
附錄條文
刑法第二百七十一條第一項：
殺人者，處死刑、無期徒刑或十年以上有期徒刑。
                                                      Ａ


司法院資訊處製作；財團法人民間司法改革基金會備份。
